【裁判字號】    98,上訴,174
【裁判日期】    980401
【裁判案由】    毒品危害防制條例
【裁判全文】
臺灣高等法院臺中分院刑事判決         98年度上訴字第174號
上  訴  人
即  被  告  丙○○
選任辯護人  江燕鴻律師
上列上訴人因毒品危害防制條例案件，不服臺灣臺中地方法院97
年度訴字第1297號中華民國97年11月13日第一審判決（起訴及移
送併辦案號：臺灣臺中地方法院檢察署97年度偵字第5036、5569
號），提起上訴，本院判決如下：
    主    文
原判決撤銷。
丙○○共同販賣第一級毒品，未遂，處有期徒刑柒年陸月，扣案
之第一級毒品海洛因壹小包（驗餘淨重零點參陸捌柒公克）沒收
銷燬。
    犯罪事實
一、丙○○於民國96年12月底某日，與真實姓名年籍不詳之綽號
    「阿成」成年男子，共同基於販賣第一級毒品海洛因之犯意
    聯絡，由綽號「阿成」者交付海洛因碎塊 1小包作為樣品，
    以每兩新臺幣（下同）18萬元之價格，推由丙○○尋找海洛
    因之買主。丙○○乃於97年 1月30日17時36分許，以其所持
    用門號0000000000行動電話（起訴書誤載為0000000000號）
    撥打綽號「毀天」之甲○○所使用門號0000000000行動電話
    ，向甲○○兜售海洛因，價格為 1兩18萬元，然因甲○○無
    意購買，始未完成交易。嗣經警於97年 2月21日17時42分許
    ，持搜索票在丙○○所使用之車牌G8－2268號自用小客車內
    ，扣得綽號「阿成」者交其兜售之海洛因1小包（淨重0.374
    2公克，驗餘淨重0.3687公克)，及其所持用門號0000000000
    號行動電話（含SIM卡）1支。
二、案經臺中縣警察局太平分局報告臺灣臺中地方法院檢察署檢
    察官偵查起訴。
    理    由
一、證據能力方面：
  (一)證人甲○○於警詢之陳述：
    １、按被告以外之人於審判外之陳述，除法律有規定者外，
        不得作為證據；被告以外之人於審判中有滯留國外或所
        在不明而無法傳喚或傳喚不到者，其於檢察事務官、司
        法警察官或司法警察調查中所為之陳述，經證明具有可
        信之特別情況，且為證明犯罪事實之存否所必要者，得
        為證據，刑事訴訟法第159條第1項、第159條之3第 3款
        分別定有明文。
    ２、證人甲○○之警詢筆錄雖係審判外之陳述，而屬傳聞證
        據，然證人甲○○並無在監在押之情形，惟經法院傳喚
        均無正當理由不到庭，亦拘提無著，有臺灣高等法院在
        押全國紀錄表、個人基本資料查詢結果、傳票、臺灣板
        橋地方法院檢察署函在卷可憑（見原審卷第44、55、56
        、59頁、本院卷第31頁背面、42、61、62頁）。查證人
        甲○○於警詢之陳述係出於自由意思為之，陳述之時點
        復係於甫經警方查獲未幾，當日即接受員警詢問，有警
        詢筆錄可稽（見警卷第19至26頁），則該警詢既係最為
        接近於事實發生之時點，陳述之內容係證人甲○○親自
        見聞之事，且與被告於警詢之供述相符，復有通訊監察
        譯文可佐，亦無不法取供之情形，足徵證人甲○○在警
        詢之陳述具有較可信之特別情況，且為證明犯罪事實存
        否所必要，當具有證據能力，自得作為證據。
  (二)關於通訊監察譯文部分：
    １、按有事實足認被告或犯罪嫌疑人有最輕本刑為 3年以上
        有期徒刑之罪嫌，並危害國家安全或社會秩序情節重大
        ，而有相當理由可信其通訊內容與本案有關，且不能或
        難以其他方法蒐集或調查證據者，得發通訊監察書。通
        訊監察書，偵查中由檢察官依司法警察機關聲請或依職
        權聲請該管法院核發，審判中由法官依職權核發。通訊
        保障及監察法第5條第1項第1款、第2項定有明文。次按
        刑事訴訟法上「證據排除法則」，係指將具有證據價值
        或真實之證據，因取得程序之違法，而予以排除之法則
        。茍司法警察機關於實施通訊監察時，已合於通訊保障
        及監察法第5條第1項所規定之要件，且依法取得法官所
        核發之通訊監察書，基於該通訊監察所取得之證據，即
        無證據排除法則之適用。
    ２、本件被告所使用門號 00000000000行動電話之監聽錄音
        ，係經原審法院97年聲監字第17號核准在案，有詳載聲
        監案號、案由、監察電話及對象之通訊監察書、監聽譯
        文附卷可參（見原審卷第69至71頁），並經本院調取臺
        灣臺中地方法院檢察署97年度聲監字第10號案卷查明無
        誤。查被告所涉犯之販賣第一級毒品罪，係最輕本刑為
        無期徒刑之罪，且該犯罪類型之犯罪過程多係透過電話
        通聯或網路聯繫，並以代號、暗碼等隱晦方式暗中進行
        ，其犯罪結果係將大量毒品流入市面，戕害不特定國人
        之身心健康甚鉅，自屬危害社會秩序情節重大，而有相
        當理由可信犯罪嫌疑人之通訊內容與涉案情節有關，且
        難以其他方法蒐集或調查證據，其監聽過程中，尚查無
        任何不法或不當侵害人權保障之情事，自屬符合通訊保
        障及監察法第5條第1項第1款、第2項之規定，核係依法
        所為之監聽，並無不法取證或違背法定程序之情事。
    ３、通訊監察錄音之譯文，僅屬依據監聽錄音結果予以翻譯
        之文字，固具文書證據之外觀，但實際上仍應認監聽所
        得之錄音帶或光碟，始屬調查犯罪所得之證物；刑事訴
        訟法第165條之1第 2項所稱之證物，如其蒐證程式合法
        ，並經合法調查，自具證據能力。因此檢察官如提出通
        訊監察錄音之譯文為其證據方法，實乃以其監聽所得之
        錄音帶或光碟，為調查犯罪所得之證物，法院本應依刑
        事訴訟法第165條之1所列之方法調查，以判斷該錄音帶
        或光碟是否與通訊監察錄音之譯文相符。而監聽錄音製
        作之譯文，雖通常為偵查犯罪機關單方面製作，然若被
        告或訴訟關係人對其真實性並無爭執，經法院於審判期
        日提示譯文供當事人辨認、表示意見並為辯論者，程式
        自屬適法(最高法院95年度台上字第295號、94年度台上
        字第4665號判決要旨參照）。查本案卷內之相關電話監
        聽，取證程序未見違法情事，已如前述；且警方依監聽
        錄音所製作經本判決引用之監聽譯文，業經被告及證人
        甲○○證述確係渠等相互之對話等語(見警卷第6、24頁
        、本院卷第29頁背面），復經原審、本院提示予檢察官
        、被告及辯護人，皆未見爭執，則依上開說明，該通訊
        監察譯文自具有證據能力。
二、訊據上訴人即被告丙○○坦承於電話中與證人甲○○談到第
    一級毒品海洛因交易之事，惟矢口否認有何販賣毒品之犯行
    ，辯稱：綽號「阿成」者有無與甲○○要談毒品買賣之事，
    我不清楚，我只是幫綽號「阿成」者拿給甲○○，綽號「阿
    成」者有交給我 1小塊海洛因，要我轉交給甲○○，並告訴
    甲○○一兩18萬元，該海洛因碎塊是讓甲○○當樣品的云云
    。經查：
  (一)年約25、26歲之綽號「阿成」者於96年12月底某日，將扣
      案之 1小包海洛因碎塊交付被告，囑被告以之為樣品，找
      看看有沒有買主要購買海洛因，每兩價格18萬元，被告遂
      於97年 1月30日17時36分許，以其所持用門號0000000000
      行動電話撥打綽號「毀天」之甲○○所使用門號00000000
      00行動電話，向甲○○以每兩18萬元之價格，兜售海洛因
      等事實，業據被告於警詢、偵查坦承不諱（見警卷第5、6
      頁、97年度偵字第5036號偵查卷第6、7頁），核與證人甲
      ○○於警詢證述：被告曾向我兜售說他有毒品，我跟他說
      我們這邊沒有人要買，97年 1月30日17時36分許，被告持
      用門號0000000000行動電話撥打我的門號0000000000行動
      電話，其中所提數字「4」是代表海洛因，「1兩18」是指
      每兩18萬元等語相符（見警卷第21、22、24頁），並有海
      洛因 1小包扣案可資佐證，復有上開被告向證人甲○○兜
      售海洛因，價格每兩18萬元之通訊監察譯文附卷足憑（見
      警卷第12頁）。又該扣案之白色碎塊經鑑定結果，確為海
      洛因（淨重0.3742公克，驗餘淨重0.3687公克），有行政
      院衛生署草屯療養院97年 3月28日草療鑑字第0970002609
      號鑑定書在卷可證（見原審卷第15頁）。是被告上開自白
      確與事實相符，其有為綽號「阿成」者兜售海洛因之行為
      ，灼然甚明。
  (二)被告雖辯稱僅係幫綽號「阿成」者將該小包海洛因轉交給
      甲○○，綽號「阿成」者有無與甲○○要談毒品買賣之事
      ，伊不清楚云云。惟按照常情，被告如僅係代綽號「阿成
      」者轉交海洛因樣品給甲○○，則在綽號「阿成」者與甲
      ○○間，理應事先已有相關之連繫，甲○○聽聞其事，應
      不會有疑訝之反應，被告亦會對甲○○表明係由何人託其
      轉交，然依該次通訊監察譯文之內容：「A（指被告）:我
      這邊有那個號碼的，你要嗎？我這有4。B:（指甲○○）4
      ，喔？那個嚴重的那個喔！幹-搞到那邊去喔！1234的4喔
      ？多少？。A：1兩18」，可知被告係真接向甲○○稱其有
      海洛因，詢問甲○○是否要買，甲○○之反應先係頗感疑
      訝，其後詢問價格時，被告則稱 1兩18萬元，其間被告並
      無一語提到及係代綽號「阿成」者轉交海洛因樣品之事，
      顯見被告翻異前詞，辯稱僅係代為交付樣品給甲○○一節
      ，顯非事實，難以採信。
  (三)依卷附通訊監察譯文，被告與甲○○之其他對談，間或有
      嬉笑辱罵之語，惟其二人就上開海洛因交易之對話，並無
      任何嘻哈之成分，且被告於警詢已明確說明其與甲○○間
      之上開對話，係向甲○○兜售海洛因，當有販賣海洛因之
      主觀犯意甚明，復有扣案之海洛因 1小包可佐，則選任辯
      護人為被告辯稱被告與甲○○間之對話係浮誇玩笑之語，
      非意在販賣海洛因云云，顯無可採。又被告既已向甲○○
      詢問是否要購買海洛因，並表明價格係每兩18萬元，顯已
      就販賣標的物海洛因及其價格為要約，當屬著手販賣海洛
      因之行為，選任辯護人為被告辯稱本件被告之行為尚未達
      著手之階段云云，亦無可採。另施用海洛因與販賣海洛因
      並沒有因果關係，未施用海洛因之人亦有販賣海洛因之動
      機與可能性；且查扣之海洛因係呈「塊狀」，有上開鑑定
      書可證，當需再加工研磨方可摻入香煙吸食或摻水施打，
      與一般社會中施用海洛因者基於互通有無，而相互提供可
      即時施用的袋裝粉末型海洛因之情節明顯不同，故可以合
      理推論綽號「阿成」者係從更大塊之海洛因磚所分離而來
      ；況綽號「阿成」者既表明是「提供樣品」，且標價為「
      1 兩18萬元」，而不是僅單純委託被告將所交付之該碎塊
      海洛因出賣，則依一般經驗法則，能提供樣品者，應已掌
      握更大量海洛因之來源，否則如買家即時欲購買時，綽號
      「阿成」者如何交付海洛因？是選任辯護人辯稱被告沒有
      施用海洛因，就不可能去販賣，也不能證明綽號「阿成」
      者手中有無海洛因云云，均難執為有利於被告之認定。
  (四)販賣海洛因係違法行為，非可公然為之，亦無公定價格，
      且容易分裝並增減份量，而每次買賣之價量，可能隨時依
      雙方關係深淺、資力、需求量及對行情認知、來源是否充
      裕、查緝是否嚴謹、購買者被查獲時供述購買對象之可能
      風險之評估等情形，而異其標準，非可一概而論，販賣之
      利得，除被告坦承犯行或價量俱臻明確外，委難察得實情
      ，惟販賣之人從價差或量差中牟利之方式雖異，其意圖營
      利之販賣行為則同一，加以我國對毒品海洛因之施用或販
      賣，查緝甚嚴，販賣海洛因之刑度極重，苟非意圖販賣營
      利，一般人焉有可能甘冒重刑而販賣海洛因。本案雖無證
      據認定被告與綽號「阿成」者可賺取差價之具體金額為何
      ，且綽號「阿成」者並未到案，亦無可查證其賣出後可確
      實賺取之差價，惟依前述之推論，苟無相當利潤可圖，被
      告及綽號「阿成」者豈有甘冒重典將價值非低之毒品海洛
      因逕依購入價格轉售可言？是被告與綽號「阿成」者確有
      意圖營利而販賣海洛因之犯意聯絡，殊堪認定。
  (五)綜上所述，被告向甲○○兜售海洛因，著手販賣海洛因之
      行為，因甲○○無意購買而未能販賣得逞之犯罪事證已臻
      明確，被告所辯乃畏罪卸責之詞，無可採信，其犯行洵堪
      認定，應依法論罪科刑。
三、核被告所為，係犯毒品危害防制條例第 4條第6項、第1項販
    賣第一級毒品未遂罪。被告持有海洛因之低度行為，為販賣
    之高度行為所吸收，不另論罪。被告與綽號「阿成」者就上
    開犯行，有犯意之聯絡與行為之分擔，為共同正犯。被告已
    著手於販賣之行為，但未達成交易之結果，為未遂犯，應依
    刑法第25條第 2項之規定，減輕其刑。檢察官認被告持有扣
    案之海洛因，係同時犯毒品危害防制條例第11條第 1項之持
    有第一級毒品罪，請求併案處理，惟被告持有海洛因與本案
    起訴販賣未遂犯行部分既具有吸收之一罪關係，本院本應併
    予審理。又刑之量定，為求個案裁判之妥當性，法律固賦予
    法院裁量權，但此項裁量權之行使，除應依刑法第57條規定
    ，審酌行為人及其行為等一切情狀，為整體之評價，並應顧
    及比例原則與平等原則，使罪刑均衡，輕重得宜，以契合社
    會之法律感情。另刑法第59條規定犯罪之情狀可憫恕者，得
    酌量減輕其刑，其所謂「犯罪之情狀」，與同法第57條規定
    科刑時應審酌之一切情狀，並非有截然不同之領域，於裁判
    上酌減其刑時，應就犯罪一切情狀（包括第57條所列舉之10
    款事項），予以全盤考量，審酌其犯罪有無可憫恕之事由（
    即有無特殊之原因與環境，在客觀上足以引起一般同情，以
    及宣告法定低度刑，是否猶嫌過重等等），以為判斷。本院
    審酌販賣第一級毒品罪之法定刑為「死刑或無期徒刑；處無
    期徒刑者，得併科新臺幣一千萬元以下罰金」，未遂犯減輕
    後，依刑法第65條第 2項之規定其法定最低刑度仍為有期徒
    刑15年，然同為販賣第一級毒品之人，其原因動機不一，犯
    罪情節未必相同，或有大盤毒梟者，亦有中、小盤之分，甚
    或僅止於吸毒之友儕間為求互通有無而有償轉讓者，其販賣
    行為所造成危害社會之程度自屬有異，惟法律科處此類犯罪
    ，所設之法定最低本刑卻相同，應可依客觀之犯行與主觀之
    惡性二者加以考量其情狀是否有可憫恕之處，適用刑法第59
    條之規定酌量減輕其刑，期使個案裁判之量刑能斟酌至當，
    符合比例原則。查本件被告雖欲販賣海洛因予甲○○，其行
    為固屬不當，然兜售對象僅甲○○1人，自97年1月30日起至
    查獲時，前後已逾20日，如自96年12月底起算，更逾 1個半
    月，但綽號「阿成」者所交付之樣品海洛因仍在被告持有中
    ，以現今社會施用毒品之泛濫與人數之多，被告如積極兜售
    ，欲尋得買主顯非困難之事，可見被告未出於積極之念頭而
    廣為兜售，其販賣毒品之次數僅為 1次，因未成交而無實際
    所得，犯罪之情節尚非至惡，參諸被告僅因一時失慮致罹重
    典，其對社會治安及國民健康之危害顯然較小。是本案從被
    告犯案情節觀之，倘仍遽行處以法定本刑之最低刑度即有期
    徒刑15年，無異失之過苛，不免予人情輕法重之感，難謂符
    合罪刑相當性及比例原則，更無從與大毒梟之惡行有所區隔
    ，是被告之犯罪情狀相較於法定之重刑，在客觀上足以引起
    一般人之同情，情節尚堪憫恕，爰依刑法第59條之規定，對
    被告所犯販賣第一級毒品未遂罪酌量予以減輕其刑，並依法
    遞減之。
四、原審以被告之罪證明確，予以論罪科刑，固非無見，惟扣案
    之門號0000000000行動電話（含SIM卡）1支，雖係被告所持
    用供本案兜售海洛因毒品之物品，惟該行動電話乃郭嘉聰向
    中華電信股份有限公司申請租用，有該公司臺灣中區電信分
    公司彰化營運處98年 2月19日彰服字第98CG100048號函在卷
    可憑（見本院卷第37至39頁），顯非屬被告所有，原判決逕
    予宣告沒收，自有未合。被告上訴意旨否認有販賣海洛因之
    犯行，指摘原審判決不當，雖無理由，惟原判決既有上開可
    議之處，即屬無可維持，自應由本院予以撤銷改判。爰審酌
    被告在本案為警查獲之前，尚無犯罪紀錄之品性（參卷附臺
    灣高等法院被告前案紀錄表）、高中畢業之智識程度、家庭
    經濟小康之生活狀況（均見被告警詢筆錄之受詢問人資料）
    ，其為謀個人私利，無視於政府制定毒品危害防制條例杜絕
    毒品犯罪之禁令，企圖販賣海洛因而藉以牟利，如達成交易
    將擴大毒品濫用之對象，致使一般施用毒品者，沈迷於毒癮
    而無法自拔，直接戕害國民身心健康，間接危害社會治安，
    敗壞社會善良風氣，進而導致施用毒品之人為購買毒品施用
    而觸犯刑典之情事發生，其潛在之危害程度不小，然因被告
    實際販賣之次數僅有 1次，且尚未成交，並未實際獲利，及
    否認犯行而未見真誠悔悟之犯後態度等一切情狀，量處如主
    文第2項所示之刑。扣案之海洛因1小包（驗餘淨重0.3687公
    克)，為第一級毒品，應依毒品危害防制條例第18條第1項之
    規定，諭知沒收銷燬。至另扣案之門號0000000000行動電話
    （含sim卡）1支，既非為被告所有之物，當不得宣告沒收，
    附此敘明。
五、據上論斷，應依刑事訴訟法第369條第 1項前段、第364條、
    第299條第 1項，毒品危害防制條例第4條第6項、第1項、第
    18條第1項，刑法第11條、第28條、第25條第2項，判決如主
    文。
本案經檢察官乙○○到庭執行職務。
中    華    民    國    98    年    4     月    1     日
            刑事第六庭    審判長法  官  李  文  雄
                                法  官  林  靜  芬
                                法  官  張  恩  賜
以上正本證明與原本無異。
如不服本判決應於收受本判決後10日內向本院提出上訴書狀，其
未敘述上訴理由者，並得於提起上訴後10日內向本院補提理由書
狀（均須按他造當事人之人數附繕本）「切勿逕送上級法院」。
                                書記官  陳  如  慧
中    華    民    國    98    年    4     月    1     日
附錄論罪科刑法條
毒品危害防制條例第4條第1項、第6項：
製造、運輸、販賣第一級毒品者，處死刑或無期徒刑；處無期徒
刑者，得併科新台幣一千萬元以下罰金。
前五項之未遂犯罰之。


司法院資訊處製作；財團法人民間司法改革基金會備份。
